ACORDAO-COMPLETO-2411719

ACÓRDÃO 6735/2020 ATA 20/2020 - SEGUNDA CÂMARA

VISTOS, relatados e discutidos estes autos, em que se analisam atos concessão de aposentadoria a ex-servidores da Universidade Federal da Bahia. 
ACORDAM os ministros do Tribunal de Contas da União, reunidos em sessão da 2ª Câmara, ante as razões expostas pela relatora, e com fulcro nos arts. 71, III, da Constituição Federal de 1988, 1º, inciso V, 39, inciso II, e 45 da Lei 8.443/1992, arts. 1º, VIII, 259, inciso II, e 262 do Regimento Interno, art. 8º da Resolução TCU 206/2007, bem como na Súmula TCU 106, em:
9.1. considerar legais os atos de aposentadoria de Iraci Lúcia Costa Oliveira, Elmo Lopes Felzemburg, Conceição de Maria Silva Magalhães, Raimunda Maria da Silva Bedasee e conceder-lhes registro; 
9.2. considerar ilegal o ato de aposentadoria de Ronaldo Ribeiro Jacobina e negar-lhe registro;
9.3. dispensar a reposição das importâncias indevidamente recebidas de boa-fé por Ronaldo Ribeiro Jacobina até a data da notificação desta deliberação à unidade jurisdicionada;
9.4. determinar à Universidade Federal da Bahia, em relação ao ato impugnado, que: 
9.4.1. faça cessar, no prazo de 15 (quinze) dias, pagamentos decorrentes do ato, sob pena de responsabilidade solidária da autoridade administrativa omissa;
9.4.2. comunique ao interessado a deliberação deste Tribunal e o alerte de que o efeito suspensivo proveniente de eventual interposição de recursos no TCU não o eximirá da devolução dos valores indevidamente recebidos após a notificação, em caso de não provimento dos apelos;
9.4.3. adote providências para regularizar a situação do interessado, oferecendo-lhe a oportunidade de escolher entre mudar o regime de dedicação exclusiva no cargo de Professor, de forma a manter ambas as aposentadorias, ou permanecer apenas com uma delas.
9.5. no prazo de 30 (trinta) dias, a partir da ciência deste acórdão, encaminhe a este Tribunal, por cópia, comprovante da data em que o interessado dele tomar conhecimento; 
9.6. no prazo de 30  (trinta) dias, a contar da ciência deste acórdão, emita novo ato, em que seja suprimida a irregularidade verificada, e o submeta ao TCU para nova apreciação.

Atos de aposentadoria de ex-servidores de universidade federal.

Segunda Câmara

Universidade Federal da Bahia.

3. Interessados: Conceição de Maria Silva Magalhães (CPF XXX.672.505-XX), Elmo Lopes Felzemburg (CPF XXX.457.705-XX), Iraci Lúcia Costa Oliveira (CPF XXX.476.995-XX), Raimunda Maria da Silva Bedasee (CPF XXX.951.085-XX) e Ronaldo Ribeiro Jacobina (CPF XXX.872.755-XX).

13.1. Ministros presentes: Aroldo Cedraz (na Presidência), Raimundo Carreiro e Ana Arraes (Relatora).
13.2. Ministros-Substitutos presentes: Marcos Bemquerer Costa e André Luís de Carvalho.

ACORDAO-COMPLETO-2464953

Acórdão 8368/2021 - Segunda Câmara

ANA ARRAES

Adoto como parte inicial do relatório a instrução da Secretaria de Fiscalização de Pessoal, que contou com a anuência de seu corpo dirigente (peças 8 e 9) :
"INTRODUÇÃO
Trata-se de atos de aposentadoria, submetidos, para fins de registro, à apreciação do Tribunal de Contas da União (TCU) , de acordo com o art. 71, inciso III, da Constituição Federal.  Os atos foram cadastrados e disponibilizados ao TCU por intermédio do Sistema e-Pessoal, na forma do art. 2º e 4º da Instrução Normativa TCU 78/2018.
Os atos desse processo pertencem às seguintes unidades:
2.1.	Unidade emissora: Universidade Federal da Bahia.
2.2.	Unidade cadastradora:  Universidade Federal da Bahia.
2.3.	Subunidade cadastradora: Coordenação de Gestão de Pessoas.
EXAME TÉCNICO
Procedimentos aplicados
Os procedimentos para exame, apreciação e registro de atos de pessoal encontram-se estabelecidos na Instrução Normativa TCU 78/2018 e na Resolução TCU 206/2007. Essas normas dispõem que os atos de pessoal disponibilizados por meio do e-Pessoal devem ser submetidos previamente a críticas automatizadas, com base em parâmetros predefinidos.
As críticas das informações cadastradas na etapa de coleta do ato foram elaboradas e validadas levando-se em conta as peculiaridades de cada ato. Os itens verificados nessa etapa são inerentes a dados cadastrais, fundamentos legais, mapa de tempo, ficha financeira, assim como eventuais ocorrências de acumulação. Trata-se de verificações abrangentes, minuciosas e precisas e sem a necessidade de ação humana e, portanto, menos suscetível a falhas. As críticas aplicadas estão discriminadas no sistema, no Menu e-Pessoal, opção 'Crítica', que podem ser acessadas mediante concessão de perfil específico a servidores do TCU responsáveis pela análise.
Além das críticas automatizadas, há verificação humana adicional no caso de haver alertas do sistema ou informações não formatadas, como esclarecimentos do gestor ou do controle interno.  
As críticas também consideram os registros do Sistema Integrado de Administração de Recursos Humanos (Siape) . O Siape disponibiliza informações atualizadas sobre as parcelas que integram os proventos, diferentemente, portanto, do e-Pessoal, que informa as parcelas no momento do registro do ato. 
Essa confrontação com o Siape fornece uma visão atual e verdadeira da situação, o que permite descaracterizar irregularidades e inconsistências que, embora constantes do e-Pessoal, já foram corrigidas.
As verificações detectadas nos atos encontram-se discriminadas na aba de pendências de cada ato no sistema e-Pessoal, bem como nos espelhos dos atos contemplados por esta instrução.
Exame das Constatações
Ato: 46909/2018 - Interessado: IRACI LUCIA COSTA OLIVEIRA - CPF: XXX.476.995-XX
9.1.	Parecer do Controle Interno: considerar o ato Legal.
9.2.	Por intermédio de análises realizadas por esta Unidade Técnica no presente ato, não se constatou irregularidade que obste a chancela pela legalidade.
9.3.	Encaminhamento do ato: 
9.3.1.	Considerar LEGAL e conceder registro do ato de IRACI LUCIA COSTA OLIVEIRA. 
Ato: 49055/2018 - Interessado: ELMO LOPES FELZEMBURG - CPF: XXX.457.705-XX
10.1.	Parecer do Controle Interno: considerar o ato Legal.
10.2.	Por intermédio de análises realizadas por esta Unidade Técnica no presente ato, não se constatou irregularidade que obste a chancela pela legalidade.
10.3.	Encaminhamento do ato: 
10.3.1. Considerar LEGAL e conceder registro do ato de ELMO LOPES FELZEMBURG. 
Ato: 67634/2018 - Interessado: CONCEIÇÃO DE MARIA SILVA MAGALHAES - CPF: XXX.672.505-XX
11.1.	Parecer do Controle Interno: considerar o ato Legal.
11.2.	Por intermédio de análises realizadas por esta Unidade Técnica no presente ato, não se constatou irregularidade que obste a chancela pela legalidade.
11.3.	Encaminhamento do ato: 
11.3.1 Considerar LEGAL e conceder registro do ato de CONCEIÇÃO DE MARIA SILVA MAGALHAES. 
Ato: 73057/2018 - Interessado: RAIMUNDA MARIA DA SILVA BEDASEE - CPF: XXX.951.085-XX
12.1.	Parecer do Controle Interno: considerar o ato Legal.
12.2.	Por intermédio de análises realizadas por esta Unidade Técnica no presente ato, não se constatou irregularidade que obste a chancela pela legalidade.
12.3.	Encaminhamento do ato: 
12.3.1. Considerar LEGAL e conceder registro do ato de RAIMUNDA MARIA DA SILVA BEDASEE. 
Ato: 35358/2019 - Interessado: RONALDO RIBEIRO JACOBINA - CPF: XXX.872.755-XX
13.1. 	Parecer do Controle Interno: considerar o ato Legal.
13.2.	Por intermédio de análises realizadas por esta Unidade Técnica no presente ato, não se constatou irregularidade que obste a chancela pela legalidade.
13.3.	Encaminhamento do ato: 
13.3.1. Considerar LEGAL e conceder registro do ato de RONALDO RIBEIRO JACOBINA. 
CONCLUSÃO
A abrangência e a profundidade das verificações levadas a efeito fundamentam convicção de que os atos 73057/2018, 35358/2019, 46909/2018, 49055/2018 e 67634/2018 podem ser apreciados pela legalidade, em razão de não terem sido encontradas irregularidades nos atos, de acordo com o item Exame das Constatações desta instrução.
PROPOSTA DE ENCAMINHAMENTO
Ante o exposto, com fundamento no art. 71, inciso III, da Constituição Federal, no art. 1º, inciso V, e art. 39, incisos I e II, da Lei 8.443/1992, no art. 260 do Regimento Interno do Tribunal de Contas da União, propõe-se: 
15.1.	Considerar LEGAIS e conceder o registro dos atos de RAIMUNDA MARIA DA SILVA BEDASEE, RONALDO RIBEIRO JACOBINA, IRACI LUCIA COSTA OLIVEIRA, ELMO LOPES FELZEMBURG e CONCEIÇÃO DE MARIA SILVA MAGALHAES.'
2.	O procurador Rodrigo Medeiros de Lima, representando o Ministério Público junto ao TCU, discordou parcialmente da proposta da unidade instrutiva e assim se pronunciou (peça 11) :
	'Trata-se da análise de atos de aposentadorias de ex-servidores da Universidade Federal da Bahia - UFBA.
Após aplicação das críticas automáticas, a Secretaria de Fiscalização de Pessoal (Sefip) propôs a legalidade e registro dos atos (peças 8-9) .
O ato de peça 6 trata da concessão de aposentadoria de Ronaldo Ribeiro Jacobina no cargo de Professor do Magistério Superior em regime de dedicação exclusiva (DE) . A admissão no cargo ocorreu em 2/5/1985, a aposentadoria é vigente desde 4/1/2019.
Ocorre que, conforme informações do sistema Siape (peça 10) , o interessado acumula com a aposentadoria em análise, outro benefício no cargo de médico, também concedido pela UFBA. Essa concessão tem vigência desde 11/4/2014.
As informações constantes do Siape (peça 10) revelam que houve exercício concomitante dos cargos acumulados. A jurisprudência do TCU é no sentido de que é ilegal a acumulação de aposentadoria de professor em regime de dedicação exclusiva com outra aposentadoria, mesmo que não tenha havido exercício concomitante dos cargos, já que o instituto da acumulação se dirige à titularidade de cargos, empregos e funções públicas, e não apenas à percepção de vantagens pecuniárias (Acórdão 10.956/2015 e 7.985/2017, ambos da 2ª Câmara e 10.411/2019 e 8.845/2019, ambos da 1ª Câmara) .
Isso porque, o inciso I do art. 14 do Decreto 94.664/1987, que aprovou o Plano Único de Classificação e Retribuição de Cargos e Empregos instituído pela Lei 7.596/1987 (grifos inseridos) :
Art. 14. O Professor da carreira do Magistério Superior será submetido a um dos seguintes regimes de trabalho:
I - dedicação exclusiva, com obrigação de prestar quarenta horas semanais de trabalho em dois turnos diários completos e impedimento do exercício de outra atividade remunerada, pública ou privada;
Desse modo, este representante do Ministério Público de Contas manifesta-se em desacordo com a proposta da unidade técnica em relação ao ato de peça 6, de interesse de Ronaldo Ribeiro Jacobina, opinando por que o Tribunal o considere ilegal e negue o respectivo registro.
Como o ato ora questionado foi enviado ao TCU em 20/8/2019 (peça 6) , fica dispensada a oitiva prévia do interessado, nos termos do entendimento firmado pelo Acórdão 587/2011-TCU-Plenário.
Registra-se, por fim, que a situação do interessado pode ser regularizada mediante opção entre a mudança de regime de dedicação exclusiva no cargo de professor, de forma a manter ambas as aposentadorias, ou a escolha por um dos cargos em questão, haja vista a incompatibilidade de acumulação de cargos, em decorrência do regime de dedicação exclusiva. Essa foi a solução adotada pelo Acórdão 8845/2019-TCU-Primeira Câmara, após apreciar situação semelhante à tratada nestes autos.
Quanto aos demais atos às peças 2 a 5, anuímos à proposta da unidade técnica de legalidade e concessão dos respectivos registros."
	É o relatório.

não há.

Procurador Rodrigo Medeiros de Lima.

APOSENTADORIA. LEGALIDADE DE QUATRO ATOS. ACUMULAÇÃO INDEVIDA DE DUAS APOSENTADORIAS. ILEGALIDADE DE UM ATO. DETERMINAÇÕES.

APOSENTADORIA (APOS)

Secretaria de Fiscalização de Pessoal (Sefip).

Em exame os atos de concessão de aposentadoria a Iraci Lúcia Costa Oliveira, Elmo Lopes Felzemburg, Conceição de Maria Silva Magalhães, Raimunda Maria da Silva Bedasee e Ronaldo Ribeiro Jacobina, ex-servidores da Universidade Federal da Bahia. 
A Secretaria de Fiscalização de Pessoal não encontrou irregularidades nos atos avaliados e, em consequência, propôs a apreciação de todos pela legalidade.
O procurador Rodrigo Medeiros de Lima, representando o Ministério Público junto ao TCU (MPTCU) , divergiu parcialmente dessa proposta. O douto procurador constatou que o ex-servidor Ronaldo Ribeiro Jacobina acumula com a aposentadoria ora em análise - no cargo de Professor do Magistério Superior - outro benefício no cargo de Médico, concedido pela mesma universidade. Por essa razão, propõe que o ato de concessão de aposentadoria ao ex-servidor seja julgado ilegal.
Manifesto-me de acordo com o parecer do MPTCU. 
De fato, o art. 14 do Decreto 94.664/1987 - que instituiu o Plano Único de Classificação e Retribuição de Cargos para os docentes - estabeleceu remuneração diferenciada para aqueles em regime de dedicação exclusiva e, expressamente, o impedimento de exercício de outra atividade remunerada, pública ou privada; tal vedação estende-se à inatividade.
Destarte, a jurisprudência desta Corte é no sentido de que referida acumulação é ilegal, mesmo que o exercício dos cargos não tenha sido concomitante, conforme os Acórdãos 10.956/2015, de relatoria do ministro Augusto Nardes, e 7.985/2017, de minha relatoria, ambos da 2ª Câmara.
Ronaldo Ribeiro Jacobina ingressou na Universidade Federal da Bahia no cargo de Médico - com jornada de 20 horas semanais -, aposentando-se em 11/4/2014, conforme consta no sistema Siape. Como professor da mesma instituição de ensino, ingressou em 2/5/1985 e aposentou-se em 7/1/2019, ato ora em análise.
Sendo assim, acolho o parecer do Parquet para julgar ilegal o ato de concessão de aposentadoria a esse ex-servidor e negar-lhe registro. Julgo legais os demais atos, promovendo o registro.
Ponderando pela possível boa-fé de Ronaldo Jacobina, é devido conceder prazo para que faça opção entre (i) a mudança de regime de dedicação exclusiva no cargo de Professor, de forma a manter ambas as aposentadorias, ou (ii) a escolha por um dos cargos em questão, haja vista a incompatibilidade de acumulação em decorrência do regime de dedicação exclusiva.
Por fim, como o ato questionado foi enviado ao TCU em 20/08/2019, fica dispensada a oitiva prévia do interessado, nos termos do entendimento firmado pelo Acórdão 587/2011-TCU-Plenário, relatado pelo ministro Valmir Campelo.
	Ante o exposto, VOTO por que o Tribunal adote a minuta de acórdão que submeto à consideração deste Colegiado.
TCU, Sala das Sessões Ministro Luciano Brandão Alves de Souza, em 23 de junho de 2020.
ANA ARRAES 
Relatora